【裁判字號】    92,訴,1104
【裁判日期】    920605
【裁判案由】    侵權行為損害賠償
【裁判全文】
臺灣臺北地方法院民事判決  九十二年度訴字第一一○四號
    原      告  乙○○
                甲○○
    共      同
    訴訟代理人  蘇美玲律師
    被      告  中聯信託投資股份有限公司
    法定代理人  丙○○
    訴訟代理人  丁○○
右當事人間請求侵權行為損害賠償事件，本院判決如左：
    主    文
原告之訴及假執行之聲請均駁回。
訴訟費用由原告負擔。
    事實及理由
壹、原告起訴主張：
一、原告得依民事訴訟法第五百三十一條規定（因同法第五百二十九條第二項之規定
    而撤銷假扣押裁定），請求被告賠償原告因假扣押所受之損害：
（一）原告因被告之假扣押行為受有損害：
    １、按原告二人經營多項事業，原告甲○○更身兼富貴園股份有限公司（下稱富
        貴園公司）及金雍和股份有限公司（下稱金雍和公司）之負責人，為企業經
        營之便，原告二人於上開二公司向金融機構貸款時均擔任連帶保證人，被告
        明知原告二人並無為圖脫產以逃避執行之情事存在，竟以不實之事項為藉口
        ，向本院聲請假扣押裁定後，就原告二人所有之財產為假扣押執行。
    ２、被告之假扣押行為，嚴重損及原告於金融機關之債信及信用評等，致與原告
        往來之金融機構因該查封事實之存在，而誤認原告之債信生變，降低與原告
        之往來意願，使金雍和公司向金融機構申貸營運週轉金時遭拒，且向華南銀
        行萬華分行請求降低借款利率時，亦因此事遭拒。況財產遭查封確足以動搖
        金融機構對該人之信用評估，並降低往來意願，亦為吾人日常生活經驗均可
        認知之事實。被告上開不當之假扣押行為確已侵害原告之信用及名譽。
（二）原告所受損害與被告之假扣押行為有因果關係：
    １、被告濫用假扣押程序，藉以阻撓地球公司（下稱地球公司）轉貸，造成原告
        及所經營之金雍和公司、富貴園公司嚴重損失，此有當時金雍和公司向第一
        銀行申請授信額度，第一銀行審核金雍和公司之各項條件通過，惟礙於該假
        扣押事件存在而遲遲無法辦理，該銀行乃以正式公函向被告查問此事，惟被
        告始終不予答覆，第一銀行又於民國九十年十二月十四日二度去函查詢（見
        本院卷第一四七頁），被告仍置之不理，足證原告之信用及名譽因此事件遭
        受重大斲傷。
    ２、與原告往來之金融機構因該查封事實之存在，而誤認原告之債信生變，降低
        與原告之往來意願，使金雍和公司向金融機構申貸營運週轉金時遭拒，且向
        華南銀行萬華分行請求降低借款利率時，亦因此事遭拒。
二、原告得依民法第一百八十四條前段規定，請求被告賠償損害：
（一）被告所為之假扣押行為已侵害原告之名譽及信用：
      原告主張財產遭查封，依一般客觀情形及經驗法則，均足動搖金融機構對該人
      之信用評等，及降低往來意願，被告之假扣押確已損害原告二人之信用及名譽
      。原告乙○○係二家股票上市公司之董事，當時更為美亞公司之副董事長，又
      係專營老人養護工作之財團法人董事長，受臺北市政府委託經營，辦理老人養
      護工作；原告甲○○係乙○○之配偶，亦為二家事業之負責人，與金融機關互
      動頻繁，二人所受信用及名譽之損害甚大。
（二）原告因被告之假扣押行為受有損害：
      理由同一、（一）。
（三）原告所受損害與被告之假扣押行為有因果關係：
      理由同一、（二）。
（四）被告有侵權故意（即被告明知原告無為圖脫產以逃避執行之情事存在，而以不
      實之事項為藉口，向本院聲請假扣押裁定，並就原告所有之財產為假扣押執行
      ）：
    １、原告出售系爭大樓前，確已通知被告，並與被告就寬限期屆至之第一期本金
        清償事宜，達成緩期清償之結論：
    （１）按系爭大樓供作本件貸款之抵押擔保品，衡諸房屋交易市場之慣例及作法
          ，出售時關於貸款部分之處理，一為由買受人付清全部買賣價金，由出賣
          人自行向放款銀行清償，並塗銷抵押權登記；一為由買受人經原放款銀行
          同意，承受貸款，變更借款人名義，出賣人免除該借款債務；一為買受人
          向其他金融機關轉貸，將原借款債務清償，並塗銷抵押權登記，改由新放
          款銀行登記為抵押權人，是無論何種情形，買賣均無略過放款銀行而私下
          交易之可能，蓋無此一來，原貸款問題必無法解決。本貸款案件亦復如是
          ，原告欲出售系爭大樓，豈有可能不通知被告？原告經商多年，豈會不知
          僅移轉物之所有權無法解決原貸款問題？被告一味推卸責任，殊無足採。
          實則本件大樓出售前，原告即已通知被告，當時本金第一期寬限期即將屆
          至，又適逢總統大選，原告將該大樓借供宋楚瑜作為競選總部，雙方乃達
          成延期繳納，待大選完後出售時一併處理之共識。嗣原告出售之條件為買
          受人給付部分價金，並負責清償貸款，買受人地球公司鑑於被告利息高於
          市場行情，乃有意向其他金融機關轉貸，被告因恐轉貸成功後會喪失本項
          放款成績及高額利息，乃誨諾背約，而以已允諾免收之違約金、違約利息
          及本金寬限期期屆至第一期本金未繳之事刁難，致遲遲無法辦理轉貸。
    （２）再查被告係於八十九年六月七日聲請假扣押裁定，惟依被告提呈之放款明
          細表（見本院卷第五十九、六十頁）觀之，除被告允諾免收之違約金外，
          放款利息均正常繳納，而被告之假扣押聲請狀中，亦係援引該違約金、違
          約利息及第一期本金未予繳納為由，足證被告聲請假扣押係為阻擋買受人
          地球公司轉貸而來。被告辦理假扣押後，地球公司之轉貸申請平添諸多困
          難，惟分期利息均仍正常繳納，被告遲不提起假扣押之本案訴訟，亦不撤
          銷假扣押，原告乙○○無法繼續忍耐被告此種無理之作法，乃向立法委員
          賴士葆陳情，此由被告提呈之證五可知，亦可知當時地球公司持續向彰化
          銀行辦理申貸中，惟被告以假扣押之手段阻撓，並以九十年四月一日前未
          能辦妥，即將甲○○等借款戶申報為逾放，藉此對地球公司施壓，蓋如朱
          惠玲等人遭申報逾放，地球公司即屬違反買賣契約，地球公司於有違約壓
          力下，乃不得不於同年月十八日與被告簽立其製作之債務承擔契約書，並
          於該契約書中第七條規定：「因本件債務所生法律費用及債務人積欠之違
          約金均不免除」，希冀藉此推翻其負責人胡以經與原告間之協議，並藉此
          繼續箝制原告。
    ２、被告雖辯稱其因原告正圖脫產以逃避執行，而為假扣押之聲請云云，惟原告
        並無任何之脫產行為，被告空口誣指，嚴重損害原告之債信，況且如係因原
        告有脫產行為，被告亟為保全將來之執行，又何以僅聲請查封區區之新臺幣
        （下同）三百萬元？又為何能以其主張之區區三百萬元債權額，查封富貴園
        公司高達上億元之資產？被告雖又辯稱因本件貸款所需訴訟費用高達二百餘
        萬元，因訴訟費用過鉅乃未起訴云云，實不值一哂，蓋被告係金融機關，以
        經營存、放款及金融商品為其主要業務，所涉款項動輒以億元計，如為保全
        其債權而有訴訟之必要，自須依法繳納訴訟費用，而保權益，豈有為考量訴
        訟費用而置之不理之可能？況如真為考量訴訟費用，被告既僅就三百萬元之
        範圍內為假扣押之聲請，自亦得就三百萬元之範圍內先行起訴，何以均遲遲
        不為？甚至經原告聲請限期起訴後，仍不起訴，最後則主動撤銷假扣押，其
        主動撤銷假扣押之理由又何在？
    ３、查被告於八十九年六月七日具狀聲請就原告之財產於三百萬元之範圍內為假
        扣押，並獲本院八十九年度裁全字第三一七六號假扣押裁定（見本院卷第九
        十至九十三頁）。嗣於同年七月五日，被告即聲請查封原告所有坐落臺北市
        ○○路○段六○○號十三樓、十四樓及其附屬建物，亦有本院囑託查封記書
        （見本院卷第九十四至九十六頁）可憑。詎經長達一年餘之時間，被告遲不
        提起本案訴訟，經原告聲請命被告限期起訴，獲本院九十一年度聲字第九八
        號裁定（見本院卷第九十七頁），被告仍未遵期起訴，原告乃聲請撤銷本件
        假扣押裁定及執行，亦有本院九十一年全聲字第二○七號裁定，及囑託塗銷
        查封登記書（見本院卷第九十八頁至第一○○頁）可憑。
三、原告得依民法第一百九十五條第一項規定，請求損害賠償之範圍：
    查被告明知原告二人並無為圖脫產以逃避執行之情事存在，竟以不實之事項為藉
    口，向本院聲請假扣押裁定後，就原告所有之財產為假扣押執行，致與原告往來
    之金融機構因該查封事實之存在，而誤認原告之債信生變，降低與原告之往來意
    願，被告顯係故意不法侵害個人之名譽及信用，爰依民法第一百八十四條第一項
    、民法第一百九十五條第一項、民事訴訟法第五百三十一條規定，訴請被告賠償
    損害各七十五萬元，及自起訴狀繕本送達翌日起至清償止，按年息百分之五計算
    之利息。
四、為此聲明：
（一）被告應給付原告乙○○、甲○○各七十五萬元，及自起訴狀繕本送達翌日起至
      清償止，按年息百分之五計算之利息。
（二）願供擔保聲請宣告假執行。
貳、被告則抗辯：
一、原告不得依民事訴訟法第五百三十一條規定（因同法第五百二十九條第二項之規
    定而撤銷假扣押裁定），請求被告賠償原告因假扣押所受之損害：
（一）原告並未因被告之假扣押行為而受有損害：
    １、原告強調被告假扣押原因，係為阻撓轉貸，並使其他金融構於不瞭解內情，
        而僅有法院查封之訊息下對本貸款卻步。惟本件貸款之擔保品所有權人為地
        球公司，如地球公司欲向金融機構貸款，依金融實務慣例，該金融機構徵信
        估價，此與原告等不動產遭被告查封無關，故絕無原告指摘阻撓轉貸情事發
        生。
    ２、原告主張被告欲迫使原告或地球公司無法轉貸，此為原告無的放矢，此觀被
        告於九十年二月十三日內部簽呈中曾述及地球公司負責人劉政彥正於他行庫
        申辦貸款中，請求暫緩申報富貴園公司、金雍和公司、甲○○三借戶為逾期
        戶，被告亦樂觀其成自明（見本院卷第六十八頁）。
（二）原告所受損害與被告之假扣押行為並無因果關係：
      原告依民事訴訟法第五百三十一條請求損害賠償。惟原告未提出如何因假扣押
      受有如何損害，損害情形，及損害與假扣押間之因果關係。
二、原告不得依民法第一百八十四條前段規定，請求被告賠償損害：
（一）被告所為之假扣押行為並未侵害原告之名譽及信用：
    １、原告等主張因被告之假扣押致其等信用受損害乙節，經查被告於八十九年六
        月七日聲請假扣押之前，原告乙○○截至八十八年一月五日即有退票十張總
        金額五百萬元（見本院卷第二十八頁），及原告甲○○為負責人之富貴園公
        司向被告借款後不久，即經常遲延繳息等情形，故原告主張其等信用貶落似
        不宜歸責於被告，其理自明。
    ２、依一般客觀情形及經驗法則，假扣押為保全程序，故金融機構對於該人之信
        用評等，絕非單一保全程序可以左右，試想如被告假扣押動搖金融機構對原
        告等之信用評等，則原告之事業如何能屹立不搖。
（二）原告並未因被告之假扣押行為而受有損害：
      理由同一、（一）。
（三）原告所受損害與被告之假扣押行為並無因果關係：
      理由同一、（二）。
（四）被告並無侵權故意（即被告非明知原告無為圖脫產以逃避執行之情事存在，而
      以不實之事項為藉口，向本院聲請假扣押裁定，並就原告二人所有之財產為假
      扣押執行）：
    １、查富貴園公司於本金寬限期屆滿時（即八十八年十二月四日）並未依約償還
        第一期本金，依約定書第七條第一項第一款約定，當即喪失一切債務之期限
        利益，全部債務視為到期（見本院卷第二十一至二十六頁）。所欠本金二億
        二千五十萬元，及自八十九年四月四日起算之利息與自八十八年三月五日起
        算之違約金，迭經催討迄未清償。而原告、訴外人俞葆森等為其連帶保證人
        ，依約應負連帶保證責任（見本院卷第二十七頁）。是以被告以富貴園公司
        、原告、俞葆森等正圖脫產以逃避本案債務，如不即時聲請實施假扣押任其
        自由處分，被告之債權日後即有不能執行或甚難執行之虞，並為保全日後強
        制執行，聲請本院准予被告供擔保後，將被告所有財產在三百萬元範圍內，
        予以假扣押，嗣經本院以八十九年裁全字第三一七六號民事裁定准予假扣押
        ，被告依該裁定供擔保後對原告臺北市○○路○段六０二號地下二樓等三房
        地予以假扣押執行。
    ２、被告聲請假扣押原告所有臺北市○○路房地、文山區土地（見本院卷第六十
        四至六十六頁）之債權為三百萬元；另聲請假扣押富貴園公司所有臺北縣金
        山鄉土地（見本院卷第六十七頁）之債權亦為三百萬元。被告聲請假扣押原
        告所有臺北市○○路房地，共設定抵押權金額六千萬元予他銀行；文山區土
        地為持分（二十五分之一）土地（八十九年七月公告現值合計二千三百五十
        六萬七千元，尚未扣除土地增值稅），或為墓地，或為林地；另假扣富貴園
        公司臺北縣金山鄉土地（八十九年七月公告現值合計一千零六十一萬八千元
        ，尚未扣除土地增值稅），或為墳墓用地，或為國家公園區，並設定抵押權
        金額二億一千一百二十萬元予中聯信託投資股份有限信公司，顯見被告未如
        原告所述查封富貴園公司上億財產。
    ３、被告假扣押原告之不動產主係原告所擔保之富貴園公司未依約清償債務，被
        告依法定程序行使權利，實無不法情事，至於原告主張被告遲不依法對原告
        提起訴訟，而認定被告所為假扣押執行為魯莽與謬誤，實屬有誤。被告曾於
        八十八年六月十日對原告取得支付命令，因原告聲明異議，法院命補繳訴訟
        費二百二十四萬餘元，因訴訟費甚鉅；及富貴園公司所積欠之債務，經被告
        洽擔保物所有權人協商償還方案，由擔保物所有權人承接債務，並依約履行
        中，而暫緩提起訴訟。
三、原告不得依民法第一百九十五條第一項規定，請求損害賠償：
（一）原告依民法第一百八十四條第一項前段規定對被告主張損害賠償請求，惟被告
      因原告未依約履行而依法行使假扣押，並無故意或過失，亦無不法，即無賠償
      可言。
（二）原告依民法第一百九十五條第一項規定主張賠償其名譽及信用之損害，惟名譽
      者為人格之社會評價，名譽有無受侵害，應以社會上對其評價是否貶損為斷，
      惟原告起訴未對名譽如何貶損提出證明。信用部分原告亦未對其信用如何貶損
      提出證明。
四、為此聲明：
（一）駁回原告之訴及其假執行之聲請。
（二）如受不利之判決，願供擔保免為假執行。
、得心證之理由：
一、本件經本院於九十二年五月五日整理並協議簡化爭點（見本院卷第一三七至一三
    八頁之言詞辯論筆錄），是以本院僅就兩造協議簡化之爭點為審究，合先敘明。
二、查（一）富貴園公司於八十七年六月四日，邀同原告及訴外人俞葆森為連帶保證
    人，向被告借款二億二千零五十萬元，約定借款期限為五年，寬限期為一年六個
    月，本金以寬限期屆滿為第一期，以後每六個月為一期，每期攤還二千七百五十
    萬元，屆期攤還剩餘本金，利息則按月繳付。（二）富貴園公司於本金寬限期屆
    滿時（即八十八年十二月四日）並未依約償還第一期本金，依約定書第七條第一
    項第一款約定，當即喪失一切債務之期限利益，全部債務視為到期，所欠本金二
    億二千五十萬元，及自八十九年四月四日起算之利息與自八十八年三月五日起算
    之違約金。被告即於八十九年六月七日，具狀聲請於三百萬元之債權範圍內對原
    告、富貴園公司、俞葆森之財產為假扣押，經本院於同年月八日以八十九年度裁
    全字第三一七六號裁定准予假扣押。（三）被告於八十九年七月五日持上開假扣
    押裁定，聲請對原告所有門牌號碼臺北市○○路○段六○○號十三樓、十四樓及
    其附屬建物為假扣押，經本院以八十九年度執全字第一六四八號受理，並囑託臺
    北市古亭地政事務所於同年月六日查封登記完竣。（四）原告於九十年十二月二
    十八日聲請命被告限期起訴，經本院於九十一年一月八日以九十一年度聲字第九
    八號裁定命被告於裁定送達後七日內，就其欲保全執行之請求，向管轄法院起訴
    。然被告並未於該期間內起訴，原告因此於同年三月六日聲請撤銷前開假扣押裁
    定，經本院於同年月二十七日以九十一年度全聲字第二○七號裁定撤銷前開假扣
    押裁定，並告確定在案。此有本票、承諾書、約定書、保證書、假扣押聲請狀、
    本院民事執行處囑託查封登記書、限期起訴裁定、撤銷假扣押裁定、本院囑託塗
    銷查封登記書附卷可稽（見本院卷第十九至二十七、九十至一○○頁），且經本
    院依職權調閱本院八十九年度裁全字第三一七六號假扣押卷、八十九年度執全字
    第一六四八號執行卷、九十一年度聲字第九八號限期起訴卷、九十一年度全聲字
    第二○七號撤銷假扣押卷核閱屬實，且為兩造所不爭執，自堪信為真實。
三、本件經整理簡化之爭點如下（見本院卷第一三七至一三八頁之言詞辯論筆錄）：
（一）原告得否依民事訴訟法第五百三十一條規定（因同法第五百二十九條第二項之
      規定而撤銷假扣押裁定），請求被告賠償原告因假扣押所受之損害？
    １、原告因被告之假扣押行為受有何種損害？
    ２、原告所受損害與被告之假扣押行為有無因果關係？
（二）原告得否依民法一百八十四條第一項前段規定（故意侵權行為），請求被告賠
      償損害？
    １、被告所為之假扣押行為是否侵害原告之名譽與信用？
    ２、原告因被告之假扣押行為受有何種損害？
    ３、原告所受損害與被告之假扣押行為有無因果關係？
    ４、被告有無侵權之故意（即被告是否明知原告無為圖脫產以逃避執行之情事存
        在，而以不實之事項為藉口，向本院聲請假扣押裁定，並就原告所有之財產
        為假扣押執行）？
（三）若被告應負損害賠償責任，則原告依民法第一百九十五條第一項規定，請求損
      害賠償之範圍為何？
四、茲分述如下：
（一）原告得否依民事訴訟法第五百三十一條規定（因同法第五百二十九條第二項之
      規定而撤銷假扣押裁定），請求被告賠償原告因假扣押所受之損害？
    １、原告因被告之假扣押行為受有何種損害？
    （１）按（第一項）損害賠償，除法律另有規定或契約另有訂定外，應以填補債
          權人所受損害及所失利益為限；（第二項）依通常情形，或依已定之計劃
          、設備或其他特別情事，可得預期之利益，視為所失利益，民法第二百十
          六條定有明文。其賠償範圍包含積極損害（即所受損害）及消極損害（即
          所失利益）（王澤鑑，民法學說與判例研究第五冊，第二四三至二四四頁
          ）。
    （２）茲原告主張：被告之假扣押行為嚴重損及原告於金融機關之債信及信用評
          等，且造成原告所經營之金雍和公司向金融機關申貸時遭拒云云，然查原
          告之債信及信用評等縱因假扣押而受影響，但原告因此受有何種損害，未
          見原告具體陳明，難認其受有何損害。又原告身為金雍和公司向第一商業
          銀行貸款之保證人，因其財產遭假扣押之情形為經被告函覆，故第一商業
          銀行無法評估辦理金雍和公司申請授信額度之程序，此有第一商業銀行九
          十年十二月十四日函在卷可證（見本院卷第一四七頁），惟公司負責人與
          公司各具獨立之人格，為不同之權利主體，則金雍和公司無從辦理申請授
          信額度之損失，並未直接對原告造成損害。
    ２、綜上所述，原告並未因假扣押受有任何損害，其依民事訴訟法第五百三十一
        條規定請求被告賠償損害，於法無據。至民法第一百九十五條第一項所定之
        非財產上損害賠償請求權，係以不法侵害他人之信用等人格權為其構成要件
        ，於民事訴訟法第五百三十一條之情形並無適用，附此敘明。
（二）原告得否依民法一百八十四條第一項前段規定（故意侵權行為），請求被告賠
      償損害？
    １、被告有無侵權之故意？
    （１）按故意的意義，民法未設規定，行法第十三條則有之，通說認為民法上故
          意之解釋亦應同於刑法，即故意者，指行為人對於構成事實，明知並有意
          使其發生（直接故意）；或預見其發生，而其發生並不違背其本意（間接
          故意或未必故意）。
    （２）查富貴園公司於本金寬限期屆滿時（即八十八年十二月四日）並未依約償
          還第一期本金，依約喪失一切債務之期限利益，全部債務視為到期，對被
          告而言，原告即本件借款之連帶保證人，即應負連帶保證債務，進而對原
          告聲請假扣押，經裁定准許後，再聲請假扣押之執行，乃正當權利之行使
          ，難認被告有何侵害原告權利之故意。
    （３）至原告聲請傳喚證人胡以經、俞葆森、劉正彥，然核其待證事實均為被告
          之前任負責人曾與原告達成延期清償、降息之協議（見本院卷第四十五、
          七十三至七十五頁），惟本件係判斷被告於聲請假扣押時有無侵害原告權
          利之故意，原告所述縱然屬實，此亦發生於被告實施假扣押之後，自不得
          以嗣後發生之事實推認被告於假扣押當時有何侵權故意，故無調查此項證
          據之必要。
    ２、綜上所述，原告不得依民法第一百八十四條第一項前段規定請求被告賠償損
        害。
五、從而，原告請求被告應給付原告乙○○、甲○○各七十五萬元，及自起訴狀繕本
六、因本案事證已臻明確，兩造其餘主張陳述及所提之證據，均毋庸再予審酌，附此
    敘明。
肆、假執行之宣告：
    原告受敗訴判決，其假執行之聲請即失所依據，應併予駁回。
伍、結論：
    本件原告之訴為無理由，依民事訴訟法第七十八條，判決如主文。
中      華      民      國    九十二    年      六      月      五      日
                                    民事第一庭法      官  蔡惠如
右為正本係照原本作成
如對本判決上訴，須於判決送達後廿日內向本院提出上訴狀
中      華      民      國    九十二    年      六      月      五      日
                                              書  記  官  楊秋鈴


司法院資訊處製作；財團法人民間司法改革基金會備份。
